【裁判字號】    90,訴,565
【裁判日期】    901017
【裁判案由】    撤銷贈與行為等
【裁判全文】
臺灣雲林地方法院民事判決  九十年度訴字第五六五號
    原      告  台灣土地銀行
    法定代理人  甲○○
    訴訟代理人  謝信芳
                丁○○
                郭人旺
                余金源
    被      告  丙○○
                乙○○
右當事人間請求撤銷贈與行為等事件，本院判決如左：
    主      文
被告丙○○、乙○○於民國九十年七月二十二日就坐落雲林縣麥寮鄉○○段八九一之
三號土地所為之贈與行為應予撤銷。
被告乙○○應將前項土地於民國九十年八月一日經雲林縣台西地政事務所以台資地字
第五六七九０號收件，民國九十年八月七日以贈與為原因之所有權移轉登記予以塗銷
。
訴訟費用由被告連帶負擔。
    事      實
甲、原告方面：
壹、聲明：如主文所示。
貳、陳述：
一、訴外人許老藏邀同被告丙○○為連帶保證人，於民國八十一年十一月十九日向原
    告借款新台幣（下同）三百三十萬元（下稱系爭借款），約定期限自八十一年十
    一月十九日起至八十八年七月二十五日止，利息按原告基本放款利率（貸放時年
    息百分之八．五五）加計十．八碼每碼百分之０．二五）計算，並按月計付，如
    遇原告基本放款利率加減碼調整時，得隨同調整，倘未按期攤還本息時即喪失期
    限利益，視為全部到期，除應按約定利率付息外，逾期清償在六個月以內者，按
    上開利率百分之十，超過六個月者，按上開利率百分之二十計付違約金，被告丙
    ○○並願與訴外人許老藏負連帶清償之責。詎訴外人許老藏自八十七年一月二十
    五日起即未履行繳款義務，依約已喪失期限利益，計積欠本金二百六十萬元，及
    自八十八年七月二十五日起至清償日止，按週年利率百分之九．五四計算之利息
    、違約金。
二、被告丙○○既已未能按期（還本）繳息，竟意圖損害債權為目的於九十年八月七
    日將其所有坐落雲林縣麥寮鄉○○段八九一之三號土地（下稱系爭土地）贈與並
    辦妥所有權移轉登記與被告乙○○，且被告丙○○已別無其他財產可供清償，致
    有害於原告對被告丙○○之連帶保證債權，爰依民法第二百四十四條規定提起本
    訴。
、證據：提出土地登記簿謄本、中長期放款借據影本、放款支付計算書影本各乙份
    、授信約定書影本三份、放款帳卡影本二份為證。
乙、被告方面：
壹、聲明：原告之訴駁回。
貳、陳述：
    被告丙○○確係擔任訴外人許老藏之連帶保證人，然被告丙○○之所以將系爭土
    地所有權移轉登記予被告乙○○，乃因感念被告乙○○操持家務之辛勞，為彌補
    昔日之虧欠遂將系爭土地贈與，絕非原告所稱彼等間係以損害債權目的而為移轉
    ，況原告應向主債務人求償，苟不足之處，再由被告清償。
丙、本院依職權調閱本院八十九年度執字第二二０號全部執行卷，並向雲林縣台西地
    政事務所調取系爭土地所有權移轉相關資料。
    理      由
一、原告起訴主張：被告丙○○於八十一年十一月十九日擔任訴外人許老藏借貸系爭
    借款之連帶保證人，詎訴外人許老藏竟未依約清償，而積欠二百六十萬元之本金
    ，及上揭利息、違約金，依約被告丙○○即應負連帶清償責任，然被告丙○○竟
    未按期清償，反以損害債權為目的將系爭土地增與並移轉登記予被告乙○○，致
    有害原告之連帶保證債權，爰依民法第二百四十四條規定提起本訴等語。被告則
    以：被告丙○○確係擔任訴外人許老藏之連帶保證人，然被告丙○○之所以將系
    爭土地所有權移轉登記予被告乙○○，乃因感念被告乙○○操持家務之辛勞，為
    彌補昔日之虧欠遂將系爭土地贈與，絕非原告所稱彼等間係以損害債權目的而為
    移轉，況原告應先向主債務人求償，苟不足之處，再由被告清償等語置辯。
二、按民法第二百四十四條第一項之撤銷訴權，依同法第二百四十五條規定，自債權
    人知有撤銷原因時起，一年間不行使或自行為時起經過十年而消滅，此項法定期
    間為除斥期間，其時間經過時權利即告消滅，此項除斥期無經過，雖未經當事人
    主張或抗辯，法院亦應先為調查認定，以為判斷之依據，最高法院八十五年度台
    上字第一九四一判例意旨參照。本件被告間之贈與行為登記日期為九十年八月七
    日，原告於九十年八月十三日向雲林縣台西地政事務所申請系爭土地登記簿謄本
    ，始知上開無償贈與情事，旋即於同年九月四日向本院提起訴訟，有土地登記簿
    謄本及起訴狀在卷可稽，堪認原告知悉系爭事實尚未逾一年，且系爭土地之贈與
    登記亦未逾十年，核其未逾前揭之法定除斥期間，原告自得提起本訴，合先敘明
    。
三、經查，原告主張上揭事實，業據提出土地登記簿謄本、中長期放款借據影本、放
    款支付計算書、授信約定書、放款帳卡為證，而被告對被告丙○○擔任系爭借款
    之連帶保證人，及訴外人許老藏未按期清償，計積欠上開本金、利息、違約金之
    情，不予爭執，是堪認此部分為真實。惟被告對原告訴請彼等應撤銷系爭土地之
    贈與行為並塗銷登記乙節，加以否認，並以前揭情詞置辯，然：
    （一）按保證債務之所謂連帶，係指保證人與主債務人負同一債務，對於債權人
          各負全部給付之責任者而言，此就民法第二百七十二條第一項規定連帶債
          務之文義參照觀之甚明。故連帶保證與普通保證不同，縱使無民法第七百
          四十六條所揭之情形，亦不得主張同法第七百四十五條關於檢索抗辯之權
          利。又「又上訴人既係連帶保證人，應與主債務人負同一清償責任，而被
          上訴人對於主債務人就實行擔保物權受清償，或起訴請求保證人清償，既
          得擇一行使，則對於與主債務人負同一清償責任之上訴人，自亦得擇一請
          求。」最高法院四十五年度台上字第一四二六號、六十九年度台上字第一
          九二四號判例可資參照。本件被告丙○○既當庭自承係擔任系爭借款之連
          帶保證人之情，參諸首揭判例可知，被告丙○○要無民法第七百四十五條
          先訴抗辯權之權利，被告丙○○自應依民法保證之規定負連帶清償責任，
          又觀之卷附授信約定書第十一條第一項約定：「立約人（即被告丙○○）
          所保證之債務，如主債務人（許老藏）未依約履行，立約人當即負責，立
          即如數付清並同意左列事項：（一）貴行（即原告）毋須先就擔保物受償
          ，得逕向立約人求償。」等文，顯見原告與被告丙○○業已約定無需先就
          抵押物求償不足金額部分始得向被告連帶求償之約定。況有關訴外人許老
          藏積欠原告上開本金、利息、違約金，迄今仍未清償之情，亦為兩造所不
          爭執，揆之上揭說明，則原告究欲行使消費借貸暨連帶保證關係之請求權
          ，抑或行使抵押權乃屬原告選擇行使何請求權之權利，被告無置喙之餘地
          ，是被告所辯原告須先就訴外人許老藏之財產拍賣求償，不足額部分才得
          向被告求償云云，尚不足取。
    （二）次按債務人所為之無償行為，有害及債權者，債權人得聲請法院撤銷之，
          民法第二百四十四條第一項定有明文。又債權人之債權，因債務人之行為
          ，致有履行不能或困難之情形者，即應認為有損害於債權人之權利。債權
          人即得行使民法第二百四十四條之撤銷權以保全其債權，並不以債務人因
          其行為致陷於無資力為限；又債務人所有之財產除對於特定債權人設有擔
          保物權外，應為一切債務之總擔保，故債務人明知其財產不足清償一切債
          務，而竟將財產出賣於人，債權人即得依民法第二百四十四條之規定，聲
          請法院撤銷。此項撤銷權之效力，不特及於債權行為，即物權行為亦無例
          外。最高法院四十五年度台上字第一三一六號、四十八年度台上字第一七
          五０號判例可資參照。有關訴外人許老藏因未按期償還系爭借款，經原告
          向本院聲請核發支付命令，由本院於八十七年十二月十七日以八十七年度
          促字第一二一六六號支付命令命訴外人許老藏、許林員，及被告丙○○於
          該支付命令送達後二十日之不變期間，向原告連帶給付二百六十萬元，及
          自八十七年一月二十五日起至清償日止，按原告牌告機動利率計算之利息
          ，暨自八十七年七月二十六日起至清償日止，其逾期在六個月以內者，按
          原利率百分之十，超過六個月者，就超過部分，按原利率百分之二十計算
          之違約金，及督促程序費用，因訴外人許老藏、許林員，及被告丙○○未
          於法定期間異議，該支付命令遂於八十八年一月十四日確定等情，業據本
          院調閱上揭執行卷，核對無訛，堪認為真實。本件被告丙○○於原告就系
          爭借款債權聲請核發支付命令確定後，即於九十年七月二十二日將其所有
          坐落雲林縣麥寮鄉○○段一九九號土地面積０．００五四公頃、雲林縣麥
          寮鄉○○段一四一六之一號土地面積０．０一七七七二公頃、系爭土地、
          雲林縣麥寮鄉○○段四八七號土地面積０．三八七一七五公頃、同鄉○○
          段五七九號土地面積０．二０一三公頃之應有部分二分之一、同鄉○○段
          一七０號土地面積０．一三三三公頃之應有部分八分之一，以夫妻間贈與
          為原因無償贈與予被告乙○○，經雲林縣台西地政事務所於九十年八月一
          日以台資地字第五六七九０號收件，並於同月七日為移轉登記等情，有該
          所九十年九月二十一日台西地一字第五０七八號函附卷可參，復參酌被告
          丙○○當庭自承伊業已無其他動產或不動產，足認原告主張被告所為之無
          償贈與行為顯已損害原告之債權，其債權因債務人之行為致有履行不能或
          困難之情形，亦堪信為真實。
四、從而，原告依民法第二百四十四條第一項規定，請求撤銷被告間之贈與之債權行
    為及物權行為（即所有權移轉登記），於法洵屬有據，應予准許。再按，撤銷權
    兼具有形成權及請求權之性質，其行使除得撤銷債務人所為詐害債權之行為外，
    如債務人已據而履行詐害行為之內容時，債權人並得請求受益人回復原狀，因此
    ，原告併請求被告乙○○應將系爭土地所有權移轉登記予以塗銷，亦屬依法有據
    ，併准許之。
五、據上論結，原告之訴為有理由，依民事訴訟法第八十五條第二項，判決如主文。
中      華      民      國    九十      年      十      月      十七    日
                                臺灣雲林地方法院民事庭
~B法      官  陳秋如
右為正本係照原本作成
如對本判決上訴，須於判決送達後二十日內向本院提出上訴狀（需附繕本），並向本
院繳納上訴裁判費新台幣萬玖仟陸佰肆拾伍元後，本院始將本事件送上訴審審理。
中      華      民      國    九十      年      十      月      十七    日
~B法院書記官  廖錦棟


司法院資訊處製作；財團法人民間司法改革基金會備份。
